---
title: "Analiza zanieczyszczenia powietrza w Polsce"
author: "Twoje Imię"
date: "`r Sys.Date()`"
output:
  prettydoc::html_pretty:
    theme: leonids
---

```{r setup, include=FALSE}
knitr::opts_chunk$set(echo = TRUE, message=FALSE, warning=FALSE)
```

# Instalacja i ładowanie pakietów

```{r}
packages <- c("ggplot2", "dplyr", "tidyverse", "readr", "corrplot", "sf",
              "spatialreg", "spdep", "naniar", "e1071", "standardize", "prettydoc")

for (pkg in packages) {
  if (!require(pkg, character.only = TRUE)) {
    install.packages(pkg)
    library(pkg, character.only = TRUE)
  } else {
    library(pkg, character.only = TRUE)
  }
}

library(naniar)
library(ggplot2)
library(dplyr)
library(e1071)
library(ggplot2)
library(dplyr)
library(tidyverse)
library(readr)
library(corrplot)
library(sf)
library(spatialreg)
library(spdep)
library(naniar)
library(standardize)
library(prettydoc)
```

# Wstęp

W niniejszym raporcie przedstawiono analizę zanieczyszczenia powietrza w Polsce z wykorzystaniem danych przestrzennych oraz narzędzi statystycznych w języku R.

# Przygotowanie danych

```{r}
Dane <- read_csv("Dane_zanieczyszczenie.csv")
View(Dane)
```

## Wczytanie danych i ich przygotowanie

```{r mapa, message=FALSE, warning=FALSE}
if (file.exists("counties.shp")) {
  mapa <- st_read("counties.shp")
  mapa <- mapa[order(mapa$JPT_KOD_JE), ]
  mapa_dane <- merge(mapa, Dane, by.x = "JPT_KOD_JE", by.y = "Kod_powiat")
} else {
  stop("Plik counties.shp nie został znaleziony w katalogu roboczym.")
}

#zamiana kolumn na numeric oprócz Kod_powiat
Dane <- Dane %>% mutate(across(-Kod_powiat, as.numeric))
#zmiana nazw kolumn
colnames(Dane) <- c("Kod_powiat", "Wskaznik", "Liczba_pojazdów","Gm_tereny_zieleni","Grunty_lesne","Pow_powiatu","Ludność_na_km2","Srednie_wyn","Drogi")
#Sortowanie danych według kodu powaiatu rosnąco
Dane <- Dane[order(Dane$Kod_powiat), ]

colnames(mapa)    # sprawdzenie nazw kolumn w pliku .shp 
print(mapa$JPT_KOD_JE)   # sprawdzenie kolejności obiektów w pliku .shp
all.equal(mapa$JPT_KOD_JE, Dane$Kod_powiat)
nb <- poly2nb(mapa)  # Neighbors list
lw <- nb2listw(nb, style = "W", zero.policy=TRUE)
```

Analiza rozpoczęła się od wczytania zbioru danych zawierającego wskaźnik zanieczyszczenia powietrza oraz zmienne potencjalnie go tłumaczące, takie jak liczba pojazdów, udział terenów zieleni i lasów, powierzchnia powiatu, gęstość zaludnienia, średnie wynagrodzenie oraz długość dróg. Dane zostały przekształcone w postać numeryczną i posortowane według kodów powiatów, co umożliwiło dalszą analizę statystyczną i przestrzenną.

# Identyfikacja braków danych

```{r}

# Podsumowanie braków danych
summary_na <- sapply(Dane, function(x) sum(is.na(x)))
print("Liczba braków danych w każdej kolumnie:")
print(summary_na)

# Procent braków danych
percent_na <- sapply(Dane, function(x) mean(is.na(x))) * 100
print("Procent braków danych:")
print(percent_na)

# Wizualizacja braków danych
vis_miss(Dane) + 
  labs(title = "Wizualizacja braków danych")

```

Analiza kompletności danych wykazała, że wszystkie zmienne zawarte w zbiorze są w pełni uzupełnione – nie występują żadne wartości brakujące. Zarówno ilościowe podsumowanie braków, jak i wizualizacja za pomocą funkcji vis_miss() potwierdzają 100% obecność danych we wszystkich kolumnach. Dzięki temu dane nie wymagają dodatkowego przygotowania w postaci imputacji czy usuwania obserwacji, co wzmacnia rzetelność dalszych analiz statystycznych i przestrzennych.

## Identyfikacja obserwacji odstających (OUTLIERS)

```{r echo=FALSE}
# Wykresy boxplot dla każdej kolumny numerycznej
Dane_num <- Dane %>% 
  select(where(is.numeric)) 

# Rysuj boxploty automatycznie
for (colname in names(Dane_num)) {
  print(
    ggplot(Dane, aes_string(x = "1", y = colname)) +
      geom_boxplot(fill = "orange", outlier.color = "red", outlier.shape = 8) +
      labs(title = paste("Boxplot -", colname), y = colname, x = "") +
      theme_minimal()
  )
}

# Wykrycie obserwacji odstających za pomocą reguły IQR
outliers_list <- list()
for (col in names(Dane_num)) {
  q1 <- quantile(Dane[[col]], 0.25, na.rm = TRUE)
  q3 <- quantile(Dane[[col]], 0.75, na.rm = TRUE)
  iqr <- q3 - q1
  lower <- q1 - 1.5 * iqr
  upper <- q3 + 1.5 * iqr
  outliers <- which(Dane[[col]] < lower | Dane[[col]] > upper)
  outliers_list[[col]] <- outliers
}

print("Indeksy obserwacji odstających w poszczególnych zmiennych:")
print(outliers_list)
```

Na podstawie analizy zmiennych ilościowych za pomocą reguły IQR (interquartile range) zidentyfikowano obserwacje odstające w każdej z badanych zmiennych. W szczególności: Wskaźnik zanieczyszczenia wykazuje 16 wartości odstających, co może wskazywać na powiaty o skrajnie wysokim poziomie zanieczyszczenia, np. ze względu na działalność przemysłową. Liczba pojazdów oraz długość dróg to zmienne infrastrukturalne, w których odchylenia sugerują silną koncentrację transportu w wybranych lokalizacjach. Gęstość zaludnienia i średnie wynagrodzenie również charakteryzują się wieloma odchyleniami, co wskazuje na wyraźne różnice społeczno-ekonomiczne między powiatami. Duża liczba obserwacji odstających w zmiennych środowiskowych, takich jak tereny zieleni i grunty leśne, może wynikać z naturalnych różnic w pokryciu terenu (np. obszary miejskie vs. górskie i leśne). Obserwacje te nie muszą być błędami, lecz mogą wskazywać na istotne przypadki szczególne (np. powiaty o specyficznym charakterze). Zamiast je usuwać, warto rozważyć dalszą eksplorację tych jednostek terytorialnych jako potencjalnych klastrów analizy lub przypadków do pogłębionej interpretacji jakościowej.

# Statystyki opisowe

```{r}
# Wybór kolumn numerycznych
Dane_num <- Dane %>% select(where(is.numeric))

# Obliczanie statystyk opisowych
statystyki <- data.frame(
  Zmienna = names(Dane_num),
  Srednia = sapply(Dane_num, mean, na.rm = TRUE),
  Mediana = sapply(Dane_num, median, na.rm = TRUE),
  Minimum = sapply(Dane_num, min, na.rm = TRUE),
  Maksimum = sapply(Dane_num, max, na.rm = TRUE),
  Odchylenie_std = sapply(Dane_num, sd, na.rm = TRUE),
  Asymetria = sapply(Dane_num, skewness, na.rm = TRUE)
)

# Zaokrągl tylko kolumny numeryczne (bez kolumny "Zmienna")
statystyki[ , -1] <- round(statystyki[ , -1], 2)

# Wyświetlenie tabeli
print(statystyki[ , -1])
```

Dane opisowe dla ośmiu zmiennych ilościowych wskazują na wyraźne zróżnicowanie rozkładów:

-   Wskaźnik zanieczyszczenia ma średnią wartość 53,13, a asymetria dodatnia (1,34) wskazuje na obecność kilku wysokich wartości, które podciągają średnią ponad medianę (50,93).

-   Liczba pojazdów charakteryzuje się bardzo dużym rozrzutem (od 21 125 do 1 874 318) oraz ekstremalną asymetrią dodatnią (10,22), co oznacza, że kilka powiatów znacznie odbiega od reszty (najpewniej miasta na prawach powiatu).

-   Tereny zieleni i grunty leśne również wykazują asymetrię (odpowiednio 3,40 i 2,20), co sugeruje, że większość powiatów ma niewielkie powierzchnie tych terenów, a tylko kilka cechuje się bardzo dużymi wartościami.

-   Powierzchnia powiatu ma największe zróżnicowanie (od 1330 do prawie 300 000 ha), ale asymetria (0,69) wskazuje na bardziej zrównoważony rozkład.

-   Ludność na km² i średnie wynagrodzenie również są dodatnio asymetryczne, co sugeruje, że większość powiatów jest rzadziej zaludniona i mniej zamożna, a wyższe wartości występują tylko lokalnie (duże miasta).

-   Długość dróg również cechuje się pozytywną asymetrią (1,99), co może wynikać z koncentracji infrastruktury w niektórych regionach.

Podsumowując, większość zmiennych wykazuje silną asymetrię prawostronną oraz duże zróżnicowanie, co należy uwzględnić przy doborze metod statystycznych oraz interpretacji wyników regresji czy analiz przestrzennych.

# Analiza korelacji

```{r}
##Analiza korelacji między zmiennymi ilościowymi (wszystkimi)

# Wybór kolumn numerycznych
Dane_num <- Dane %>% select(where(is.numeric))

# Obliczanie macierzy korelacji (domyślnie metoda Pearsona)
macierz_korelacji <- cor(Dane_num, use = "complete.obs")

# Wyświetlenie macierzy korelacji
print(round(macierz_korelacji, 2))

# Wizualizacja korelacji
corrplot(macierz_korelacji, method = "color", addCoef.col = "black", 
         tl.cex = 0.8, number.cex = 0.7,
         title = "Macierz korelacji zmiennych ilościowych", 
         mar = c(0, 0, 1, 0))

# Analiza korelacji między zmiennymi ilościowymi (po dopasowaniu)

# Wybierz tylko kolumny numeryczne
num_cols <- sapply(Dane, is.numeric)

# Nazwy kolumn, które chcesz wykluczyć
kolumny_do_pominiecia <- c("Kod_powiat", "Wskaznik","Ludność_na_km2") #Korelacja tych zmeinnych była zbyt wysoka

# Usuń te kolumny z listy numerycznych
num_cols[names(num_cols) %in% kolumny_do_pominiecia] <- FALSE

# Oblicz macierz korelacji
corr_matrix <- cor(Dane[, num_cols])

# Obliczenie korelacji
corrplot(corr_matrix, method = "color", addCoef.col = "black")  # Wizualizacja
```

Wskaźnik zanieczyszczenia powietrza dodatnio koreluje z liczbą pojazdów (r = 0.26) i gęstością zaludnienia (r = 0.63), co potwierdza wpływ urbanizacji i transportu na jakość powietrza. Ujemne korelacje z powierzchnią powiatu (r = -0.53) i terenami zieleni sugerują, że większe i bardziej zielone obszary mają niższe zanieczyszczenie. Zmienna **ludność na km²** została wykluczona z modelowania z uwagi na silne powiązania z innymi zmiennymi, co mogłoby powodować problem współliniowości (multikolinearności). Silne powiązania między zmiennymi objaśniającymi (np. powierzchnia i grunty leśne, drogi i pojazdy) wskazują na możliwą współliniowość, dlatego część zmiennych należy ostrożnie dobierać do modeli regresyjnych.

# Wizualizacja danych

## Histogramy tylko dla zmiennych ilościowych

```{r}
Dane_num <- Dane %>% select(where(is.numeric))
# Histogramy tylko dla zmiennych ilościowych
for (zm in names(Dane_num)) {
  print(
    ggplot(Dane, aes(x = .data[[zm]])) +
      geom_histogram(binwidth = 1, fill = "steelblue", color = "black", alpha = 0.7) +
      labs(title = paste("Histogram -", zm),
           x = zm, y = "Liczba powiatów") +
      theme_minimal()
  )
}
```

Większość zmiennych wykazuje **silną asymetrię prawostronną**, co oznacza, że znaczna liczba powiatów ma niskie wartości, a tylko nieliczne – bardzo wysokie.

-   **Wskaźnik zanieczyszczenia** ma rozkład lekko skośny, z większością wartości między 45 a 60. Rozkład ten jest umiarkowanie symetryczny z kilkoma wartościami odstającymi.

-   **Tereny zieleni (Gm_tereny_zieleni)** i **lasy (Grunty_lesne)** są skoncentrowane w nielicznych powiatach – większość z nich ma bardzo niskie wartości.

-   **Powierzchnia powiatów**, **ludność na km²** i **długość dróg** pokazują bardzo rozciągnięte ogony – wskazuje to na obecność kilku dużych, silnie zurbanizowanych jednostek (np. miasta wojewódzkie).

-   **Średnie wynagrodzenie** również ma rozkład niesymetryczny – większość wartości oscyluje wokół średniego poziomu, z pojedynczymi powiatami o bardzo wysokich płacach.

-   

## Wykresy gęstości dla zmiennych numerycznych

```{r}
for (zm in names(Dane_num)) {
  print(
    ggplot(Dane, aes_string(x = zm)) +
      geom_density(fill = "skyblue", alpha = 0.6) +
      labs(title = paste("Wykres gęstości -", zm),
           x = zm, y = "Gęstość") +
      theme_minimal()
  )
}
```

Rozkłady zmiennych ilościowych są w większości **asymetryczne prawostronnie**, co oznacza, że większość powiatów ma niskie wartości, a tylko nieliczne znacznie wyższe (np. liczba pojazdów, powierzchnia, długość dróg). Dotyczy to również zmiennych środowiskowych, jak **tereny zieleni** i **grunty leśne**, których większość powiatów posiada niewiele.

Rozkład **wskaźnika zanieczyszczenia** jest bardziej zbliżony do normalnego, z lekką asymetrią. Tylko **średnie wynagrodzenie** prezentuje bardziej symetryczny i skupiony rozkład.

Potwierdzenie podobnego kształtu przez histogramy i wykresy gęstości wzmacnia wiarygodność obserwacji dotyczących asymetrii i wartości odstających.

## Wykresy Rozrzutu – relacja względem zmiennej Wskaznik

```{r}
#Lista zmiennych, które mogą wpływać na zanieczyszczenie
zmienne_x <- c("Liczba_pojazdów", "Gm_tereny_zieleni", "Grunty_lesne", 
               "Pow_powiatu", "Ludność_na_km2", "Srednie_wyn", "Drogi")

for (zm in zmienne_x) {
  print(
    ggplot(Dane, aes_string(x = zm, y = "Wskaznik")) +
      geom_point(color = "darkred", alpha = 0.6) +
      geom_smooth(method = "lm", se = FALSE, color = "black", linetype = "dashed") +
      labs(title = paste("Wskaznik zanieczyszczenia vs", zm),
           x = zm, y = "Wskaznik zanieczyszczenia") +
      theme_minimal()
  )
}
```

Z wykresów rozrzutu z linią trendu wynika, że:

-   **Liczba pojazdów** i **gęstość zaludnienia** są dodatnio skorelowane ze wskaźnikiem zanieczyszczenia – im więcej ludzi i pojazdów, tym wyższy poziom zanieczyszczeń.

-   **Grunty leśne** oraz **powierzchnia powiatu** wykazują ujemny związek – w większych i bardziej zielonych powiatach zanieczyszczenie jest niższe.

-   Związek z **terenami zieleni** i **średnimi wynagrodzeniami** jest słabszy, ale również dodatni.

-   **Długość dróg** pokazuje prawie płaski trend, co sugeruje słaby lub brak zależności z poziomem zanieczyszczenia.

Widoczne rozproszenie punktów i obecność wartości odstających wskazują, że relacje te są istotne, ale niejednorodne – wymagają dalszego modelowania, np. regresji wielorakiej lub przestrzennej.

## Kartogramy zmiennych objaśniających

```{r}
colnames(Dane) <- c("Kod_powiat", "Wskaznik", "Liczba_pojazdów",
                    "Gm_tereny_zieleni", "Grunty_lesne", "Pow_powiatu",
                    "Ludność_na_km2", "Srednie_wyn", "Drogi")

# Upewnij się, że kod powiatu jest typu character
Dane$Kod_powiat <- as.character(Dane$Kod_powiat)
mapa$JPT_KOD_JE <- as.character(mapa$JPT_KOD_JE)

# Połącz dane
mapa_dane <- merge(mapa, Dane, by.x = "JPT_KOD_JE", by.y = "Kod_powiat")
#Kartogram Dróg
ggplot(data = mapa_dane) + 
  geom_sf(aes(fill = Drogi)) +
  scale_fill_gradient(low = "White", high = "blue") +
  labs(title = "Długość dróg utwardzonych w kilometrach w podziale na powiaty") +
  theme_minimal()

#Kartogram Gruntów leśnych
ggplot(data = mapa_dane) + 
  geom_sf(aes(fill = Grunty_lesne)) +
  scale_fill_gradient(low = "White", high = "green") +
  labs(title = "Powierzchnia gruntów leśnych w hektarach w podziale na powiaty") +
  theme_minimal()

#Histogram zanieczyszczenia powietrza w 2023 roku
ggplot(Dane, aes(x = Wskaznik)) + 
  geom_histogram(binwidth = 1, fill = "steelblue", color = "black", alpha = 0.7) + 
  labs(
    title = "Rozkład zanieczyszczenia powietrza w 2023 roku", 
    x = "Wskaźnik zanieczyszczenia powietrza", 
    y = "Liczba powiatów"
  ) +
  theme_minimal()
```

## Histogram wskaźnika zanieczyszczenia

```{r}
ggplot(data = mapa_dane) + 
  geom_sf(aes(fill = Wskaznik)) +
  scale_fill_gradient(low = "White", high = "red") +
  labs(title = "Wskaznik zanieczyszczenia powietrza w Polsce") +
  theme_minimal()
```

### Kartogramy – interpretacja

-   **Zanieczyszczenie powietrza** w 2023 roku ma zróżnicowane rozmieszczenie, z wyższymi wartościami w południowej Polsce – szczególnie na Śląsku, co może wynikać z gęstej zabudowy i przemysłu.

-   **Długość dróg utwardzonych** również koncentruje się w regionach zurbanizowanych – największe wartości widoczne są w aglomeracji śląskiej oraz okolicach dużych miast.

-   **Grunty leśne** dominują natomiast we wschodnich i południowo-wschodnich powiatach, gdzie przemysł i zaludnienie są mniejsze.

Rozkłady te wskazują na potencjalną zależność między środowiskiem, infrastrukturą a zanieczyszczeniem – co potwierdzają wcześniejsze analizy korelacyjne i regresyjne.

# Analiza przestrzenna

```{r}
##Identyfikacja przestrzennych skupisk i obserwacji odstających (hot/cold spots)
# Moran I test
moran.test(Dane$Wskaznik, lw)
#Moran Plot
moran.plot(Dane$Wskaznik, lw, labels = FALSE, pch = 20,
           xlab = "Zanieczyszczenie powietrza", 
           ylab = "Spatial Lag of Income")

local_moran <- localmoran(Dane$Wskaznik, lw)

# Obliczenie lokalnych statystyk Morana
local_moran <- localmoran(mapa_dane$Wskaznik, lw, zero.policy = TRUE)

# Dołączenie wyników do ramki danych
mapa_dane$Ii <- local_moran[, 1]       # lokalny wskaźnik Morana
mapa_dane$E.Ii <- local_moran[, 2]     # wartość oczekiwana
mapa_dane$Var.Ii <- local_moran[, 3]   # wariancja
mapa_dane$Z.Ii <- local_moran[, 4]     # statystyka Z
mapa_dane$P.Ii <- local_moran[, 5]     # p-wartość

# Klasyfikacja skupisk
mapa_dane <- mapa_dane %>%
  mutate(
    klaster = case_when(
      Z.Ii > 1.96 & Wskaznik > mean(Wskaznik, na.rm = TRUE) ~ "Hot Spot",
      Z.Ii > 1.96 & Wskaznik < mean(Wskaznik, na.rm = TRUE) ~ "Cold Spot",
      Z.Ii < -1.96                                           ~ "Outlier",
      TRUE                                                   ~ "Brak istotności"
    )
  )

# Zamiana na factor dla lepszej kolejności w legendzie
mapa_dane$klaster <- factor(mapa_dane$klaster,
                            levels = c("Hot Spot", "Cold Spot", "Outlier", "Brak istotności"))
```

Wartość statystyki Morana I wynosi **0.73** przy bardzo niskim poziomie istotności (*p* \< 2.2e-16), co jednoznacznie wskazuje na **silną i istotną przestrzenną autokorelację** wskaźnika zanieczyszczenia powietrza. Oznacza to, że powiaty o podobnym poziomie zanieczyszczenia tworzą przestrzenne klastry – sąsiadujące jednostki mają zbliżone wartości.

Wykres Morana (scatterplot) potwierdza ten wynik: dane dobrze układają się wzdłuż rosnącej linii regresji, szczególnie w prawym górnym i lewym dolnym ćwiartku, co oznacza obecność **hot i cold spotów** – skupisk wysokich i niskich wartości.

## Mapa klastrów (hot/cold spots)

```{r}
ggplot(data = mapa_dane) +
  geom_sf(aes(fill = klaster)) +
  scale_fill_manual(values = c("Hot Spot" = "red",
                               "Cold Spot" = "blue",
                               "Outlier" = "orange",
                               "Brak istotności" = "grey90")) +
  labs(title = "Lokalna autokorelacja przestrzenna (LISA)",
       fill = "Typ klastra") +
  theme_minimal()
```

Analiza lokalnej autokorelacji przestrzennej (LISA) ujawnia wyraźne **klastry zanieczyszczenia powietrza**:

-   **Hot spoty** (na czerwono) zlokalizowane są głównie na południu Polski, w tym na Śląsku – obszarze o wysokim uprzemysłowieniu i gęstej zabudowie.

-   **Cold spoty** (na niebiesko) występują głównie w północnej i północno-wschodniej Polsce, co wskazuje na większy udział terenów zielonych i niższą gęstość zaludnienia.

-   Większość powiatów (na szaro) nie wykazuje istotnej lokalnej autokorelacji, co sugeruje zróżnicowanie wewnętrzne lub brak wyraźnych sąsiednich zależności.

Mapa potwierdza istnienie przestrzennych wzorców zanieczyszczenia, które powinny być uwzględniane w politykach regionalnych.

```{r}
#Pomocniczy model liniowy
model_stat <- lm(
  Wskaznik ~ Liczba_pojazdów +
    Gm_tereny_zieleni +
    Grunty_lesne +
    Pow_powiatu +
    Ludność_na_km2 +
    Srednie_wyn +
    Drogi,
  data = Dane)

summary(model_stat)

model_best_stat <- step(model_stat, direction = "backward")

summary(model_best_stat)

#standaryzowanie danych
Dane_std <- Dane %>% mutate(across(where(is.numeric), scale))
print(Dane_std)

# Połączenie danych z mapą
mapa_dane_std <- mapa %>%
  left_join(Dane_std, by = c("JPT_KOD_JE" = "Kod_powiat"))
```

Oszacowany model regresji tłumaczy około 52% zmienności wskaźnika zanieczyszczenia, co wskazuje na umiarkowaną trafność wyjaśniającą. Istotny wpływ mają trzy zmienne: większa powierzchnia powiatu obniża poziom zanieczyszczenia, natomiast większa gęstość zaludnienia i długość dróg przyczyniają się do jego wzrostu. Pozostałe zmienne – takie jak liczba pojazdów, tereny zieleni czy wynagrodzenia – mimo że mają intuicyjny kierunek wpływu, nie są statystycznie istotne w tym modelu. Model dobrze nadaje się jako baza do dalszej analizy, w tym rozbudowy o komponent przestrzenny.

# Modelowanie ekonometryczne i ocena modelu

```{r}
# Klasyczny model liniowy OLS
model_ols <- lm(Wskaznik ~ Liczba_pojazdów +
                  Gm_tereny_zieleni +
                  Grunty_lesne +
                  Pow_powiatu +
                  Ludność_na_km2 +
                  Srednie_wyn +
                  Drogi,
                data = Dane_std)

res_squared <- residuals(model_ols)^2
moran.test(res_squared, lw)

# Podsumowanie wyników
summary(model_ols)

# Spatial lag model (SAR)
#Model SAR
model_sar <- lagsarlm(Wskaznik ~ Liczba_pojazdów +
                        Gm_tereny_zieleni +
                        Grunty_lesne +
                        Pow_powiatu +
                        Ludność_na_km2 +
                        Srednie_wyn +
                        Drogi,
                      data = mapa_dane_std,listw = lw, method = "eigen", zero.policy = TRUE)

# Podsumowanie wyników
summary(model_sar)

res_squared1 <- residuals(model_sar)^2
moran.test(res_squared1, lw)
```

Początkowy model liniowy wykazywał dobrą dopasowalność (R² ≈ 0.52), jednak test Morana I dla reszt (I = 0.34, *p* \< 2.2e‑16) ujawnił **istotną przestrzenną autokorelację**, co oznacza, że klasyczna regresja niedoszacowuje wpływu zależności przestrzennych między powiatami. W odpowiedzi zastosowano przestrzenny model SAR (lagowy), który znacząco poprawił dopasowanie: wartość log-likelihood wzrosła, a AIC spadło z 818 do 336, co potwierdza wyższość modelu przestrzennego.

W modelu SAR współczynnik rho wynoszący 0.80 (istotny statystycznie) wskazuje na silny przestrzenny efekt zależności między powiatami – poziom zanieczyszczenia w jednym powiecie jest silnie powiązany ze średnią w otoczeniu. Kluczowe zmienne, takie jak **gęstość zaludnienia** i **powierzchnia powiatu**, pozostały istotne, natomiast znaczenie innych predyktorów (np. liczby pojazdów, dróg) osłabło po uwzględnieniu zależności przestrzennej.

Ostatecznie, także reszty z modelu SAR wykazują słabszą autokorelację (Moran I = 0.23), co świadczy o lepszym uchwyceniu struktury danych. Model SAR można uznać za trafniejsze narzędzie analizy regionalnych różnic w zanieczyszczeniu powietrza.

## Model SEM

```{r}
sem_model <- spautolm(
  formula = Wskaznik ~ Liczba_pojazdów + Pow_powiatu + Ludność_na_km2 + Drogi,
  data = Dane_std,
  listw = lw,  # lub "b" w nowszych wersjach
  method = "eigen"
)
summary(sem_model)


res_squared2 <- residuals(sem_model)^2
moran.test(res_squared2, lw)
```

Model przestrzenny SAR z istotnym współczynnikiem lambda (0.93, *p* \< 2.2e‑16) potwierdza silną zależność przestrzenną między powiatami – zanieczyszczenie w jednym regionie jest silnie skorelowane z jego otoczeniem. W porównaniu do regresji klasycznej, model ten lepiej dopasowuje się do danych (niższy AIC = 350, wyższy log-likelihood).

Wśród zmiennych objaśniających tylko **ludność na km²** (*p* \< 2e‑16) i w mniejszym stopniu **liczba pojazdów** (*p* ≈ 0.015) wykazują istotny wpływ. Natomiast **powierzchnia powiatu** i **długość dróg** nie są statystycznie znaczące po uwzględnieniu zależności przestrzennych.

Test Morana I wykonany dla reszt modelu SAR wskazuje, że autokorelacja została istotnie zredukowana (*I* = 0.21, *p* \< 0.001), co potwierdza poprawność specyfikacji modelu przestrzennego i jego przewagę nad klasyczną regresją.

## Przestrzenny Model Durbina (SDM)

```{r}
sdm_model <- lagsarlm(
  formula = Wskaznik ~ Liczba_pojazdów +
    Pow_powiatu +
    Ludność_na_km2 +
    Drogi,
    data = Dane_std,
  listw = lw,
  Durbin = TRUE
)

summary(sdm_model)

res_squared3 <- residuals(sdm_model)^2
moran.test(res_squared3, lw)
```

Model SAR z komponentem Durbin (efekty sąsiedztwa w zmiennych niezależnych) charakteryzuje się bardzo dobrym dopasowaniem (AIC = 322, log-likelihood = –150), znacznie lepszym niż klasyczna regresja liniowa (AIC = 667). Współczynnik rho = 0.84 (istotny przy *p* \< 2.2e-16) potwierdza silną autokorelację przestrzenną w poziomie zanieczyszczenia.

Najważniejsze obserwacje:

-   **Ludność na km²** pozostaje silnie i istotnie dodatnio związana z poziomem zanieczyszczenia (*p* \< 2e-16),

-   Efekty przestrzenne (sąsiedztwa) są istotne w przypadku:

    -   **Lag.Pow_powiatu** (*p* = 0.037) – większe sąsiednie powiaty obniżają zanieczyszczenie,

    -   **Lag.Ludność_na_km²** (*p* = 0.002) – otoczenie o dużej gęstości ludności zwiększa zanieczyszczenie,

    -   **Lag.Drogi** (*p* = 0.020) – wpływ infrastruktury sąsiadujących powiatów także jest pozytywny.

Model Durbin lepiej oddaje złożoną zależność przestrzenną, gdzie nie tylko lokalne, ale też sąsiednie warunki mają wpływ na jakość powietrza. Test Morana I dla reszt wskazuje, że choć pewna autokorelacja pozostaje (*I* ≈ 0.22), to została znacznie zredukowana względem modelu klasycznego.

## Model SLX (Spatial Lag of X)

```{r}
slx_model <- lmSLX(
  formula = Wskaznik ~ Liczba_pojazdów +
    Pow_powiatu +
    Ludność_na_km2 +
    Drogi,
  data = Dane_std,
  listw = lw
)

summary(slx_model)

res_squared4 <- residuals(slx_model)^2
moran.test(res_squared4, lw)
```

Model regresji z efektami sąsiedztwa (zmienne opóźnione przestrzennie) i wagami dostarcza mocnych dowodów na istotność zarówno lokalnych, jak i otaczających czynników. Istotność przestrzenna została potwierdzona przez test Morana I dla reszt (*I* ≈ 0.41, *p* \< 2.2e-16), co sugeruje, że mimo zastosowanych wag, zależności przestrzenne nadal są silne.

Wnioski z modelu:

-   **Ludność na km²** (lokalnie i w otoczeniu) ma bardzo silny pozytywny wpływ – zagęszczenie ludności silnie wiąże się z wyższym poziomem zanieczyszczenia.

-   **Powierzchnia powiatu** (zarówno lokalna, jak i sąsiedzka) działa w przeciwnym kierunku – większe obszary wiążą się z niższym zanieczyszczeniem.

-   **Lag.Drogi** oraz **lag.Liczba_pojazdów** również są istotne i dodatnie – warunki infrastrukturalne w sąsiedztwie powiatu wzmacniają efekt zanieczyszczenia.

Model podkreśla znaczenie **rozszerzonego otoczenia terytorialnego** – jakość powietrza zależy nie tylko od warunków w danym powiecie, ale również od tego, co dzieje się w jego sąsiedztwie.

# Wnioski

Przeprowadzona analiza potwierdziła, że zanieczyszczenie powietrza w Polsce ma wyraźny charakter przestrzenny – wartości wskaźnika są silnie powiązane nie tylko z cechami danego powiatu, ale także z sytuacją w jego otoczeniu. Najlepsze dopasowanie uzyskano w modelu SDM (Spatial Durbin Model), który uwzględnia zarówno lokalne predyktory, jak i efekt sąsiedztwa (zmienne opóźnione przestrzennie).

Za najważniejszy czynnik uznano gęstość zaludnienia, która lokalnie znacząco zwiększa poziom zanieczyszczenia, a jednocześnie – w przypadku sąsiednich powiatów – może działać hamująco. Uwagę zwracają również istotne przestrzenne efekty infrastruktury (drogi) i powierzchni jednostek terytorialnych. Klasyczny model regresji (OLS) nie uwzględnia tych zależności i prowadzi do błędnych wniosków – co potwierdzają silnie skorelowane reszty (Moran I ≈ 0.73).

W kontekście polityki publicznej oznacza to, że skuteczna strategia poprawy jakości powietrza powinna być koordynowana regionalnie, a nie ograniczać się do pojedynczych powiatów. Działania inwestycyjne i planistyczne powinny być planowane z uwzględnieniem danych z otoczenia, np. przez współpracę między powiatami w ramach subregionów funkcjonalnych.

Należy jednak pamiętać o ograniczeniach: dane są przekrojowe, zagregowane i mogą zawierać uproszczenia. Choć model SDM dobrze odwzorowuje zależności przestrzenne, nie uwzględnia nieliniowości czy lokalnych wariantów zależności. W przyszłości warto zastosować podejścia takie jak GWR i pozyskać dane czasowe, aby lepiej zrozumieć dynamikę zanieczyszczenia i jego uwarunkowania.
